---
title: "Primeres passes"
---

En aquest apartat podreu trobar una introducció bàsica a R que tractarem durant les primeres sessions de classe. Els continguts que tractarem són: 

  1. Com funciona R: una introducció bàsica 
  2. Configuració de directoris de treball 
  3. Instal·lar i carregar paquets 
  4. Incloure notes als scripts 
  5. Demanar ajuda a R

## Com funciona R?
A les primeres sessions vam poder veure [com instal·lar R i RStudio](https://bookdown.org/gboccardo/manual-ED-UCH/instalacion-de-los-softwares-a-utilizar-en-este-manual.html), establir els directoris de treball, i quina estructura té RStudio, així com les funcions de cadascuna de les parts de la interfície de treball. Ara començarem a aprendre els rudiments de R.

R és un llenguatge de programació. Això implica que interaccioneu amb el programa mitjançant codi. La sintaxi és un conjunt de codis. El seu ús en R és bastant intuïtiu i segueix un patró lògic.

En el seu nivell més bàsic, R pot ser entesa com una calculadora. Els operadors aritmètics més bàsics són: +,-,*,/ i ^ per elevar potències. 

Primer de tot, escriviu al vostre script el següent: 

```{r}
1+2
2*3
```

Ara, proveu a escriure la mateixa suma a la consola. Com veieu a la consola també podeu realitzar les operacions, però és millor fer-ho al llibre per tal de registrar els moviments que aneu realitzant. 

Escriure les intruccions a l'editor de sintaxis ens permet tenir una sintaxi editable que no s'executa de forma automàtica com operacions computacionals (això sí passa quan ho escrivim directament a la consola). Per executar sintaxis haureu de seleccionar amb el cursor o bé situar-vos sobre el codi i (1) apretar el botó de "Run" a la part superior de l'editor de sintaxi o bé (2) apretar la combinació de tecles ctrl + enter.  

Existeixen una sèrie de convencions quan treballem amb scripts que necessiteu saber: 

1. Les funcions sempre porten un parèntesi, com sum() o mean()
2. Altres objectes a R no necessiten parèntesi
3. És possible que a vegades trobeu aquest tipus de terminologia: dplyr::mutate() - en aquests casos, s'utilitza aquest sistema per indicar clarament que la funció que utilitzem (mutate()) es troba dins el paquet dplyr. Normalment nosaltres carregarem els paquets a l'inici de la sessió pel que no haurem de recordar els paquets a cada funció, però a vegades trobareu aquest tipus de notacions en exemples a la web. 

***

## Inclusió de notes al codi en script 
L'editor de sintaxi accepta la inclusió de comentaris en el cos de codi. Quan anteposem el signe (#) abans d'un comandament, aquest es posa d'un color diferent als codis que representen instruccions vàlides (en la visualització per defecte de RStudio, el color serà automàticament verd).

**Per a què serveix?** Tota línia que estigui amb aquest signe (#) el programa la ignorarà com a codi R. Això permet incloure notes que indiquin el que s'està fent, missatges o ajudes de memòria, particularment quan treballem en un projecte que ens pot durar diversos dies - en els quals serà difícil recordar tot el que hagi fet o provat - i en contextos com l'entrega d'exercicis, treballs en grup, etc. 

```{r}
1+2*3 # Ens permet incloure notes 

#---------------------- ENCAPÇALAMENT -----------------------------
1+1 

```

***

## Demanar ajuda
En aquestes sessions us donarem algunes pistes per aprendre rudiments de R i com aplicar conceptes estadístics bàsics amb R. Ara bé, probablement no resoldrem tots els dubtes que us puguin sorgir i segur passaran coses entre sessions. En aquest apartat us donem algunes pistes perque trobeu ajuda de forma autònoma (per descomptat, ens podeu escriure un correu, però internet sol ser més ràpid).

1. Busca a la documentació de RStudio. 

```{r}
#Per ajuda general 
help.start()

# Ajuda sobre una funció
help(mean) # Equivalent to ?mean

```
L'ajuda apareixera a la pantalla d'ajuda de la dreta. 
```{r}

#Buscar el nombre de funcions que contenen un conjunt de caràcters
apropos("mean")

```
```{r}
#Buscar exemples d'una funció
example(mean)
```


2. Busca a Google: no és broma. Si et quedes encallat Google i els milions de blogs d'ajuda a la xarxa són un gran recurs, particularment amb els errors (probablement algú ha estat en la teva mateixa situació abans i ha demanat ajuda!)

3. Si Google no ajuda, pots provar llocs més especialitzats com https://stackoverflow.com/ . Primer tracta de buscar si algú ha resolt el dubte abans (navega una estona!). Si no trobes la resposta, pots penjar la teva pregunta amb un reprex (minimal reproducible example). 
